臺灣高等法院刑事判決　　　　　　　　　　　　　九十一年度上易字第一六號
　　上　訴　人　臺灣新竹地方法院檢察署檢察官
　　被　　　告　乙○○
　　　　　　　　戊○○
　　右二人共同
　　選任辯護人　羅廷祥
右上訴人因被告詐欺案件，不服臺灣新竹地方法院八十九年度易字第一三一九號，中
華民國九十一年三月二十八日第一審判決（起訴案號：臺灣新竹地方法院檢察署八十
九年度偵字第一二四號）提起上訴，本院判決如左：
    主  文
上訴駁回。
    理  由
一、公訴意旨略以：被告緣戊○○係中華賓士代理商賓航汽車股份有限公司（以下簡
    稱賓航公司）之業務員，於民國八十八年十一月初，告訴人己○○前往被告戊○○任職之前開公司表示欲購買賓士Ｓ三二ＯＬ型車輛時，竟意圖賺取超額之利潤
    ，與任職鼎盛開發車業有限公司（以下簡稱鼎盛公司，總公司址設台中市○○區
    ○○路九七三號）新竹分公司之業務員即被告乙○○、該公司之負責人被告陳明
    旺（另案由台灣高雄地方法院審理查中）共同基於詐欺之犯意聯絡，而向告訴人
    己○○誑稱：可向鼎盛公司以新台幣（下同）三百十八萬元之價格購得同型車輛
    （賓航公司同型車輛定價為三百四十五萬元），且再三保證只要先付定金二百三
    十五萬元後，除鼎盛公司外，賓航公司亦會與告訴人己○○簽約，且購入絕非水
    貨車（即由貿易商進口而無代理商進口之車輛），告訴人己○○不疑有他，遂於
    同年十一月三十日與被告乙○○簽訂「鼎盛車業會員購車預約書」後，並匯款二
    百三十五萬元至鼎盛公司華僑商業銀行之帳戶內，詎匯款後，被告戊○○竟以該
    款項尚未匯入賓航公司為由，拒絕與告訴人己○○訂立賓航公司部分之合約，而
    前開車輛並遲遲無法交車，告訴人己○○始悉受騙，因認被告戊○○與乙○○二
    人均涉犯刑法第三百三十九條第一項之詐欺取財罪嫌云云。
二、按犯罪事實應依證據認定之，無證據不得推定其犯罪事實，又不能證明被告犯罪
    者，應諭知無罪之判決，刑事訴訟法第一百五十四條、第三百零一條第一項前段
    分別定有明文。所謂認定犯罪事實之證據，係指足以認定被告確有犯罪行為之積
    極證據而言，該項證據自須適合於被告犯罪事實認定，始得採為斷罪資料（最高
    法院二十九年度上字第三一０五號判例意旨參照）；如未能發現相當證據，或證
    據不足以證明，自不能以推測或擬制之方法，以為裁判基礎（最高法院四十年台
    上字第八六號判例意旨參照）。另告訴人之告訴，係以使被告受刑事訴追為目的
    ，是其陳述是否與事實相符，仍應調查其他證據以資審認（參照最高法院五十二
    年台上字第一三００號判例意旨）。又刑法第三百三十九條第一項詐欺取財罪之
    成立，以意圖為自己或第三人不法之所有，以詐術為手段，使人陷於錯誤而將本
    人或第三人之物交付者，為其構成要件，如行為人未施用詐術，相對人不致陷於
    錯誤，即不構成該罪。又民事債務人於債之關係成立後，未能依約定之本旨履行
    債務者，其原因不一，在一般交易經驗上常見者，舉凡因不可歸責於自己之事由
    而給付不能，或因合法主張抗辯而拒絕給付，甚至在負債之後另起惡意遲延給付
    皆有可能，非可盡予推定為自始無給付意思之財產犯罪。
三、公訴人認被告乙○○、戊○○涉犯前揭詐欺取財罪嫌，無非係以告訴人己○○之
    指訴，及新竹市第十信用合作社跨行匯款回條單、鼎盛汽車俱樂部會員購車預約
    書、車輛預約暫收據各一紙在卷可按，雖被告戊○○稱：曾告訴告訴人需鼎盛將
    車款匯給賓航，才會由賓航與告訴人簽約云云，惟上開事實業據告訴人所否認，
    且被告戊○○係中華賓士代理商（即賓航公司）之業務員，並且曾出示合約書並
    填寫部分內容交告訴人參看，僅係因賓航公司未取得款項，最後該合約書並未交
    還公司等情，亦經被告戊○○於偵查中所是認，則被告戊○○是否可能曾表示尚
    須經由鼎盛匯款予賓航始能簽立合約，顯有可疑等語；又被告乙○○雖表示：伊
    不知道陳明旺會出事云云，惟乙○○係前開公司之業務專員，係以販售汽車為常
    業，自應清楚知悉前開公司如何可能以低於一般代理商百分之五至十五間銷售汽
    車所可能存在之風險，況本件並非告訴人自行向被告乙○○表示欲購買前開車輛
    ，而是被告經由與戊○○、鄧賜曦間之關係而將欲至賓航公司購買車輛之告訴人
    轉至鼎盛公司購車，並以異於一般交車模式之給付三分之二以上價金之方式購買
    車輛等語，為其論據。
四、訊據被告戊○○、乙○○二人均堅詞否認有何詐欺取財之犯行，被告戊○○辯稱
    ：伊係賓航的業務員，無論伊賣車給個人或鼎盛公司，都是用賓航之定價賣，只
    是若和鼎盛合作，伊可以得到的利潤比較高，伊之前也以此方式賣出過好幾台車
    給鼎盛公司，都沒有問題，因為伊是和鼎盛公司簽約，只要鼎盛公司把車價全數
    給付給伊，伊就可以交車，但是本案中鼎盛公司並沒有付錢給賓航，伊當然不能
    交車，所以伊非但沒有賺到錢，反而還共同簽發本票二百三十五萬元給己○○作
    擔保，因為當初己○○擔心會買到水貨車，伊與鄧賜曦才講好等他把全額都匯給
    鼎盛公司時，伊才另外以賓航名義和他簽約，並且先簽發本票，伊個人已還他五
    十萬元，並沒有詐欺己○○之意思等語。被告乙○○則以：鼎盛公司是以大批訂
    購方式壓低售價，光伊個人在半年內就成交了三十幾台車，本件純粹是簽約隔天
    ，鼎盛公司負責人陳明旺在高雄因案被羈押，公司資產亦被檢察官凍結，所以公
    司雖然先收到己○○之定金，但是無法匯給賓航，所以才無法交車給己○○，伊
    並沒有詐欺己○○的意思，公司後來召開債權人會議時伊也有通知己○○等語置
    辯。
五、經查：
  (一)告訴人於八十八年十一月三十日與被告乙○○簽訂鼎盛汽車俱樂部會員購車預約
書，向被告乙○○任職之鼎盛公司訂購賓士二０００年式Ｓ三二０Ｌ型汽車一部
    ，並由被告戊○○、案外人鄧賜曦共同於八十八年十一月三十日簽發面額二百三
    十五萬元之本票作為擔保並交予告訴人收執，告訴人乃依被告乙○○、戊○○指
    示於八十八年十一月三十日自新竹市第十信用合作社匯款二百三十五萬元至鼎盛
    公司華僑商業銀行北台中分行帳戶，約定於八十八年十二月十五日交車，惟嗣後
    賓航公司並未與告訴人簽約，交車期限屆至被告二人亦未交車之事實，固據告訴
    人己○○於偵審中指述甚詳，且提出新竹市第十信用合作社跨行匯款回條聯、車
    輛預約暫收據、鼎盛汽車俱樂部會員購車預約書等影本各一份在卷（見偵查卷第
    六頁至第八頁）可稽。然此客觀事實，僅足以證明鼎盛公司確有收取告訴人二百
    三十五萬元，被告乙○○、戊○○事後確有未交車之情事，而被告乙○○、戊○○是否以欺罔或利用告訴人之錯誤，使告訴人陷於錯誤而應允交付二百三十五萬
    元予鼎盛公司，藉此而得不法之利益，仍應賴其他積極證據為證。
  (二)又鼎盛公司於八十七年八月四日設立登記後，迄八十八年十二月止，共接獲訂車
    數量為二千八百三十三輛，已交車一千二百三十六輛，未交車九百十二輛，退訂
    有六百八十五輛，而未交車部分共收取定金接近三億元，業據證人即鼎盛公司負
    責人陳明旺於警方調查時供明在卷（見台灣高雄地方法院檢察署八十八年度偵字
    第二九二０八號卷第四十頁正面、反面），證人陳明旺於八十八年十一月二十四
    日在高雄市政府警察局偵二隊四分隊警方調查時並供稱：「（一般民眾如何向你
    們公司購車並參加會員？）由我們公司之業務員以在外招攬方式，提供一般民眾
    購得各種汽車，由我們公司分作四個層級參加會員，六十五萬以內，會員費一萬
    五千元；六十六萬元至一百五十萬元，會費三萬五千元；一百五十萬元至三百萬
    元，會費五萬元；三百萬元以上，會費七萬元」、「（你們公司販售給一般民眾
    汽車之價格與你們公司向各汽車廠商購買之市價為何？差價多少？由何人支付？
    ）一般民眾參加公司會員以市價之八五折購得各廠牌汽車，另百分之十五之差價
    均由我們公司支付」、「（你公司為何會做虧本生意，公司如何以參加會員之會
    費來承擔販售各款汽車市價百分之十五之差價，且經警方檢視購車預約上，一般
    民眾參加會員之會費均由車價八五折吸收並非另付會員費，你做何解釋？）希望
    藉由會員仲介購車方式，來改變市場購車之交易模式，希望藉此來增加銷售量。
    部分車款扣掉會費及車商所給予之折讓，剛好符合售價，如果民眾願意購買公司
    內所提供之汽車保險、零配件，就會有盈餘；大部分公司均有另收會費，但公司
    之業務員為增加販售量，會替客戶代墊會費」、「．．．，虧本之資金均由股東
    自己承受」等語（見高雄市政府警察局刑案偵查卷宗八十八年十一月二十四日調
    查筆錄），足見鼎盛公司係以大量訂車方式壓低車價，經由業務員向全省不特定
    客戶招攬購車業務，並以提供保險、零配件及收取會費方式填補價差。而證人即
    鼎盛公司業務部襄理陳朝柏於警方調查時證稱：「我認為公司的前景會賺錢」、
    「（你進入公司共賺取若干？）一百多萬元」等語（見前開卷八十八年十一月三
    十日偵訊筆錄）；證人即鼎盛公司會計張詩怡於警方調查時證稱：「．．．。我
    認為我們公司所做的生意是可以借貸平衡的」、「公司帳面上收入支出的差額，
    由負責人彌補」、「負責人以私人名義向朋友借貸，其中借貸金額均以定金名義
    進入公司帳戶，會計即由該帳戶扣款出車，即彌補其不足之差額」等語（見前開
    卷八十八年十二月一日嫌疑人調查筆錄）；證人即鼎盛公司業務部經理盧泳勳於
    警方調查時證稱：「．．．，共分紅約一百來萬。．．．」、「因公司有規定業
    務員之業績（訂車數）若無法達成，公司就無法交車給該名業務。但若該訂車客
    戶向公司訴請處理，公司就會出車給該客戶。但業務若一直無法達到業績，公司
    就會將之檢討撤職」等語（見前開卷八十八年十一月三十日偵訊筆錄）；證人即
    鼎盛公司客服部經理任育樞於警方調查時證稱：「可以車輛保險、配件及改裝、
    貸款、汽車美容等折扣為本公司之利潤」、「（貴公司之業務員每販售一部車可
    得多少利潤？）定金之百分之十為業務員之獎金」等語（見前開卷八十八年十一
    月二十四日偵訊筆錄），相互參照上開證人之供述，鼎盛公司雖有虧損，但除陳
    朝望外，其餘高級幹部大多對公司財務狀況不甚瞭解，甚且仍有分得紅利者，是
    一般分公司之業務專員實更難得知公司財務狀況處於虧損狀態。又鼎盛公司業務
    員每銷售一輛車可得定金之百分之十之獎金，而業績不好，不僅無法交車且可能
    遭檢討解僱，是業務員為賺取正當營業獎金而介紹客戶向鼎盛公司購車，尚難謂
    其有何施用詐術。鼎盛公司或有利用老鼠會方式仲介買賣汽車抽佣，並以客戶預
    付之定金彌補折扣損失之方式騙取客戶訂車，截至八十八年十二月間止，尚有九
    百十二輛車已付定金而未交車，已如前述，並有八十八年十二月一日聯合報剪報
    在卷可稽，但被告乙○○實無從得知，亦不能徒以被告乙○○在鼎盛公司任職半
    年以上，即謂其知悉鼎盛公司係以詐騙方式仲介賣車。又鼎盛公司於單位主管業
    務檢討會時，將訂車客戶歸類為「極難搞定」：儘量安排出車、「尚難搞定」：
    原廠訂單影本或各項補貼、「不難搞定」：電話安撫－當面安撫－主管安撫－公
    司出面安撫等三類，並將涉及政治色彩人物、從事公眾媒體人物列為嚴禁簽約類
    型，有該業務研討會書面資料在高雄市政府警察局刑案偵查卷宗卷可按，惟被告
    戊○○並非鼎盛公司人員，被告乙○○僅為鼎盛公司新竹分公司業務專員，並非
    單位主管，並未參加上開檢討會，自無從知悉其開會內容。況被告乙○○之母吳
    郭玉英亦經由被告乙○○之介紹向公司購車，同樣無法交車，並經鼎盛公司列為
    債權人而開立退還車款之本票一紙予吳郭玉英，此有本票影本一紙、戶口名簿影
    本一份在本院卷可證，顯見被告乙○○不知鼎盛公司內部經營方式，否則絕不致
    使自己之母親亦成為被害人。
  (三)本件被告乙○○，在告訴人向鼎盛公司購車前，其在鼎盛公司擔任業務員之半年
    時間內，共以本案之方法交易三十一部各式汽車，除據被告乙○○供述在卷外，
    並有其所提出之銷售汽車明細表在卷（原審卷第七四頁至第七七頁）可稽，且經
    原審法院經由公路監理電子閘門調閱各車之車籍資料核閱屬實（見原審卷第九八
    頁至第一一六頁），其中約定於同年十二月二十五日交車之案外人楊美英因無法
    交車而向臺灣彰化地方法院提起自訴被告乙○○詐欺案件中，已分別經臺灣彰化
    地方法院依被告乙○○所提出之其經手買賣之車輛清單抽樣囑託臺灣桃園地方法
    院、台灣板橋地方法院及原審法院訊問證人姜日勝、賴碧粉、邱國祥、鍾美珠等
    四人：(1)證人姜日勝於八十八年三月間，以四十七萬六千元代價購買市價五十九
    萬五千元之車輛，已交車，並無糾紛，(2)證人賴碧粉於八十八年七月間，以七十
    三萬元代價購買市價八十五萬九千元之車輛，已交車，亦無糾紛，僅交車時間略
    遲延，(3)證人邱國祥於八十八年八月間，以七十六萬元代價購買市價八十三萬九
    千元之車輛，付款後三天交車，無糾紛，(4)證人鍾美珠證述其母鍾李秀蘭為其弟
    購車三菱ＶＩＲＡＧＥ新車一輛，約比市價便宜二、三萬元，已交車，無糾紛等
    情，有臺灣彰化地方法院八十八年度自字第一六六號判決書一份附卷可佐。又證
    人丁○○於本院調查時到庭證稱：「我是有跟鼎盛公司買車，當初我父親的朋友
    介紹的，我們是用我媽媽王灶妹的名義買的，車價是五十多萬的國產，是日產汽
    車。我們當時買的時候是先給定金給乙○○，然後三個月後交車。」等語（見本
    院九十一年五月六日訊問筆錄第六頁）；證人丙○○於本院調查時證稱：「．．
    ．，我是跟乙○○買（一輛Ｓ三二０）的（車），我買的時候是一位朋友介紹乙○○給我認識，當時乙○○在鼎盛當業務員，約在八十八年或八十七年的時候訂
    車，隔了好幾個月後就交車，我當時是先交四十五萬元給乙○○向中華賓士（買
    車），然後等通知匯錢給乙○○本人，我不曉得他們的作業方式是如何，我都是
    匯錢到乙○○的戶頭，後來我經濟上發生問題沒有辦法買這部車，就直接給中壢
    的賓航公司的人處理，這部車沒有過戶給我。當時我要買這部車的時候，他們跟
    我說與代理商差價約五十幾萬，至於為什麼差這麼多我不知道。」等語（見本院
    九十一年五月二十日訊問筆錄第五頁）；證人丙○○於本院調查時證稱：「我是
    在新竹的中華賓士公司代理商看車，看完後跟乙○○訂車並跟他講哪一款賓士車
    ，讓他去處理，我沒有到過鼎盛公司，因為鼎盛公司在台中，我之所以知道這家
    公司，是我一個很要好的朋友介紹的，當時鼎盛公司也還沒有出事，我朋友說透
    過鼎盛公司買車是一個正常的程序，我有收到鼎盛公司寄來一份訂車資料，我繳
    錢後，曾經收到一份中華賓士的訂單，約半年後交車．．．。」等語（見本院同
    上筆錄第五頁）；證人辛○○於本院調查時證稱：「我是買一部三菱的休旅車，
    是跟乙○○買的，在八十八年八月份跟乙○○訂車，十月份交車，他有給我鼎盛
    公司的帳號，我就把錢匯過去，當時我沒有去看車，我是看汽車雜誌上的型號去
    訂車，車款大約便宜十幾萬，．．．」等語（見本院同上筆錄第六頁）；證人庚○○於本院調查時證稱：「我是買雅哥二千西西的轎車，我買六十幾萬，便宜十
    幾萬元，我當時是跟乙○○訂車，八十八年的時候，市面上傳的很厲害，說鼎盛
    買車比較便宜，我也是買車後把車款直接匯到鼎盛公司去。」等語（見本院同上
    筆錄第六頁）；證人壬○○於本院調查時證稱：「我當時跟鼎盛買一部三菱汽車
    ，大約便宜十萬元左右，他們當時跟我說三菱有一批車，他們給以拿比較便宜的
    價錢，售後的維修跟一般買車一樣，我當時是透過乙○○買的車，也有順利交車
    。」等語（見本院九十一年六月三日訊問筆錄第四頁、第五頁），足見上開客戶
    透過業務員即被告乙○○向鼎盛公司購車確實較向其他車商或代理商購車便宜，
    並均順利交車。
  (四)而被告戊○○亦提出其在賓航公司擔任業務員期間與鼎盛公司合作售車之資料共
    七筆，有被告戊○○與鼎盛業務員合作銷售明細表在卷（見原審卷第八四頁）可
    證，證人吳達信於原審審理時到庭結證稱：「我是跟鼎盛的業務員買車，鼎盛再
    跟被告戊○○調車，我是買賓士車是Ｅ二八Ｏ，當初是朋友陳敬柏買過後介紹的
    ，說這樣比較便宜，我買的價格是二百二十萬元，這車市面訂價二百四十九萬元
    ，算起來打八八折，我先跟鼎盛簽約，付了定金四十萬元，四個月後交車，剩下
    的尾款在交車時付，最後如期在簽約後的四個月即八十八年六月九日交車，同時
    付尾款，我當時買車並沒有另外與賓航簽約，我朋友陳敬柏買的車如期交車後我
    才訂車」等語（見原審卷第一四０頁）；證人即鈞達公司負責人丑○○於本院調
    查時到庭證稱：「我是向台北市賓航公司買（賓士Ｓ三二０轎車）的，買賣的過
    程一切正常，當時我買的價錢是三百十萬元，是在八十八年一月交車。鼎盛公司
    我不認識，當時是戊○○交車給我的，他也沒有提到說跟鼎盛公司買比較便宜，
    我那時買車的時候是先給三十萬元定金，後來收到全額貨款就交車，我當時是按
    賓航公司的指定帳戶直接匯款進去。」、「是的（是玉成車行的老闆介紹，當時
    是將定金匯給玉成的老闆，玉成的老闆把錢交給鼎盛，然後再把尾款二百八十萬
    元匯到賓航公司，才交車。）就是這樣」等語（見本院九十一年五月六日訊問筆
    錄第五頁、第六頁）；證人癸○○於本院調查時證稱：「．．。我是在八十八年
    三月跟羅仕偉買（一輛賓士Ａ一六０）的（車），他是鼎盛的經理，是在同年六
    月底由戊○○交車給我，我當時跟他們買車是因為我認識羅仕偉，我八十七年也
    有跟他買一部三菱的車。我當初跟鼎盛買車是因為一部車便宜十幾萬，如果以後
    修車的話我都是找賓士廠，我另外還有介紹朋友大約有十幾個人跟他們買，後來
    聽說八十八年十月或十一月的時候，因為時間太久詳細時間不太記得，在這個時
    間之前都有交車，後來到隔年的一、二月的時候，也還有正常交車，後來好像財
    務就出了問題。我介紹的那些朋友，有一些沒有交到車，也有去參加台中文心路
    那邊開債權會議，我介紹朋友買車，羅仕偉會給我一、二萬元的傭金，所以我才
    會介紹朋友去買車。」等語（見本院九十一年五月二十日訊問筆錄第三頁、第四
    頁）；證人甲○○於本院調查時證稱：「．．．，跟台中鼎盛公司買過一部車子
    ，我是三年前買的車子，我買賓士Ｓ三二○，當時買比牌價便宜一成左右，那時
    是朋友介紹，也有順利交車，我是先跟鼎盛簽合約付定金，然後看目錄選車，我
    自己也有到賓士代理商那裡看車，看了以後才到鼎盛定訂車，至於定金部分我是
    把錢匯給鼎盛，尾款是匯給賓航公司，交車也是台北賓航公司交車給我，我跟賓
    航沒有簽約。」等語（見本院九十一年六月三日訊問筆錄第三頁）；證人子○○
    於本院調查時證稱：「我是跟鼎盛買賓士Ｅ二八○車型，我當時是跟一位宋先生
    聯絡，我是跟賓士的代理商辦貸款，交車也是跟賓士交車，錢部分是我透過一個
    朋友拿給保險公司的人去辦，因為保險公司的人跟賓士很熟，當時簽約我是跟鼎
    盛簽約，購車價格約低三十幾萬，他們當時跟我說那時有一批車比較便宜，交車
    是在八十九年那時交車，在台北賓航汽車的業務交給我的。」等語（見本院九十
    一年六月三日訊問筆錄第四頁）。是以，依前揭證人分別所述，渠等在告訴人購
    車之前縱然是以市價約八折至九五折之價值買得車輛，亦均得以如期交車，且事
    前均未與賓航公司簽約，自難認被告二人向告訴人稱向鼎盛公司購車可購得較一
    般市價便宜之汽車等語係施用詐術。
  (五)又告訴人己○○於檢察官偵查、原審調查時陳稱：「是鄧賜曦介紹我到賓航買車
    ，但戊○○又介紹我到鼎盛買車，鄧賜曦亦有陪我到鼎盛去買車，他還說如果不
    放心，願意一起當保證人，所以他亦在本票上簽（名）」、「我本來不認識被告
    戊○○，是鄧賜曦介紹我去賓士找被告戊○○買車，所以我就去台北的賓士公司
    ，本來當天要訂車，第二天鄧（賜曦）打電話給我說，被告戊○○認識一家新竹
    的公司，可以用八五折的價錢買代理商的車，我就心動，只要付現金，三天就可
    交車，只要匯錢給鼎盛，除了鼎盛這邊有合約，賓航那邊也會打合約，而且交車
    是在台北的賓航交車，．．．」、「（有無考慮會有風險？）有的，它（鼎盛新
    竹分公司）沒有現車，空空的，但是他們說要幫我做保證」等語（見偵查卷第二
    九頁反面、第三十頁正面，原審卷第二三頁、第六七頁）在卷，而被告戊○○、
    案外人鄧賜曦亦確實依據告訴人請求，共同於八十八年十一月三十日簽發面額二
    百三十五萬元之本票作為擔保並交予告訴人收執，有本票影本在卷（見偵查卷第
    三一頁）可按。衡諸常情，告訴人事先既已先慮及向鼎盛公司購買汽車會有風險
    ，並要求被告戊○○、案外人鄧賜曦簽發本票作為擔保，則告訴人是否受被告乙○○、戊○○施以欺罔或其他不當方法，致陷於錯誤而應允向鼎盛公司購車，衡
    諸事理，已非無疑。雖告訴人指稱：被告戊○○向伊稱，伊錢匯到鼎盛公司，就
    由賓航公司與伊簽約等語，惟此為被告戊○○所否認，被告乙○○亦否認其將代
    表賓航與告訴人簽約，且證人鄧賜曦於檢察官偵查時亦證稱：「．．．，當時告
    訴人一直擔心買到水貨車，第二個是擔心無法如期交車，所以才會簽本票，．．
    ．」、「簽中華賓士的約是簽車型、年份、顏色，我認為沒有問題才說可以簽約
    ，但是必須鼎盛將錢匯到中華賓士公司，才會交車」、「當時是說三角動作同時
    進行，寫合約書有說，要等鼎盛匯款過去給賓航時才能將車款寫上去」等語（見
    偵查卷第五五頁正面、反面、五六頁正面），足見應係鼎盛公司將告訴人車款轉
    匯與賓航公司，則賓航公司始與告訴人簽約，以決定車型等，告訴人前揭指訴與
    常情有違，不足採信。
  (六)又告訴人將車款二百三十五萬元匯至鼎盛公司在華僑商業銀行北台中分行帳戶，
    已如前述，而依鼎盛公司作業方式，係將會員所付車頭款存入世華聯合商業銀行
    帳戶，由公司保管應用，等到要交車時再支付給車商等情，業據證人陳明旺於警
    方調查時證述明確（見高雄市政府警察局刑案偵查卷宗八十八年十一月二十四日
    調查筆錄），被告二人並未取得上開二百三十五萬元車款。且被告乙○○僅係基
    層業務員，並不負責掌管鼎盛公司資金，亦不保管公司之銀行存摺及印鑑，顯然
    無從取得上開車款。又陳明旺復自承：「除銀行遭凍結部分二千四百萬元及先前
    交車一千二百輛約虧損一億五千萬元，及訂單中有七百三十六輛係公司員工自行
    下單訂購金額為一億九千九百七十二萬元，另外我令會計匯出三千餘萬元，為我
    先動用，．．．」等語（見台灣高雄地方法院檢察署八十八年度偵字第二九二０
    八號卷第四十頁反面）；核與證人張詩怡於警方調查時證稱：「（陳明旺及其妻
    劉婉玉名下所有之房屋有四筆、土地不動產八筆及車輛八部，均係今年購置，這
    些錢從何而來？）由帳面上業主往來之三千餘萬元中挪用而來」等語（見高雄市
    政府警察局前揭卷八十八年十二月一日嫌疑人調查筆錄）相符，是陳明旺將客戶
    及員工自行下單訂車之款項中之三千餘萬元挪用，被告乙○○實際上亦為被害人
    ，其當無不法所有之意圖。又被告戊○○除簽發本票作為擔保外，並於事後陸續
    償還其應負擔之一百十七萬五千元（另一百十七萬五千元由鄧賜曦負責）之五十
    萬元予告訴人，亦據告訴人陳明在卷（見本院九十一年五月六日訊問筆錄第五頁
    ），果若被告心存不法所有意圖，當無事後陸續還款之理。
  (七)再者，依據告訴人提出之前開鼎盛汽車俱樂部會員購車預約書第十條約定：「交
    車日期前三日，預約人（即己○○）應付清全部尾款，受約人始負交車義務。如
    預約人因故遲延，經受約人同意後可酌予延期付款，惟延長期限不得超過七日，
    逾期以預約人違約論，前所付定金沒收，受約人得逕行解約」，而告訴人因自報
    載得知陳明旺被收押後，主觀上亦不願在預定交車日即八十八年十二月十五日以
    前匯進尾款八十三萬元，依據上開契約約定，縱然告訴人有權解除契約，但被告
    二人亦無權安排賓航公司交車。又鼎盛公司負責人陳明旺於本件契約簽訂後之翌
  日即八十九年十二月一日遭台灣高雄地方法院檢察署檢察官羈押並禁止接見通信
    ，有原審法院法務部在間在押資料表（見原審卷第一二七頁）、台灣高雄地方法
    院檢察署八十八年度偵字第二九二０八號卷八十八年十二月一日報到單、台灣高
    雄地方法院檢察署檢察官羈押聲請書、台灣高雄地方法院押票等（以上見八十八
    年度偵字第二九二０八號卷第十四頁、第二八頁、第三０頁）可按，本件契約預
    定之交車限為八十八年十二月十五日，而鼎盛公司負責人陳明旺於八十八年十一
    月二十四日遭警方約談，且台灣高雄地方法院檢察署於八十八年十一月二十六日
    以雄檢銅宿八八偵二八五五一字第七九四三五號函請世華聯合商業銀行中港分行
    凍結戶名鼎盛公司帳號00000000000號、00000000000號
    、00000000000號存款，有該函在台灣高雄地方法院檢察署八十八年
    度偵字第二八五五一號卷（第三頁）可稽，惟陳明旺並不承認公司係以老鼠會方
    式吸取資金，並稱民眾如果願意購買公司所提供之汽車保險、零配件，公司就會
    有盈餘，且其尚挪用員工下單訂車款，俱如前述，是其自無可能將其遭檢警約談
    及公司資金遭檢方凍結一事告知員工，是被告乙○○自無從得知上開情事，並無
    證據足資證明，被告二人係在知悉上開情事下，仍於八十八年十一月三十日與告
    訴人簽約並匯款二百三十五萬元，否則該二百三十五萬元，被告二人分文未得，
    被告戊○○卻另簽發一紙本票交告訴人收執作為擔保，反需承擔該筆債務，被告
    戊○○果事先知情，當不至如此。況陳明旺遭收押禁見後，鼎盛公司營業運作大
    受影響，公司財務部門已根本無從自陳明旺處獲得指示，將公司資金匯出。告訴
    人無法如期於八十八年十二月十五日取車，應確係鼎盛公司的負責人陳明旺被收
    押後，鼎盛公司的資產被凍結，以致於被告乙○○無法將告訴人在前一日（即八
    十八年十一月三十日）所匯入鼎盛公司上開帳戶之款項轉付賓航公司或提還告訴
    人之特殊個案。而同時期與告訴人有相同遭遇之另被害人許九層，在事後因參加
    陳明旺被釋放後於八十九年二月二日所召開之鼎盛公司債權人會議，亦已取得五
    十一萬二千元之本票一紙作為擔保，已經許九層陳明在卷，有臺灣新竹地方法院
    檢察署八十九年度偵字第四四七七號不起訴處分書一份附卷可佐，並經原審法院
    調閱上開偵查卷宗內確有該公司債權人會議記錄一份存卷可考，若被告二人在招
    攬生意時即有意詐欺客戶，又何須在鼎盛公司事後舉行債權人會議積極處理交車
    問題時通知告訴人己○○前往，告訴人事後不願參加債權人會議，僅係其個人認
    為去參加會議亦無實益而未參加，亦據其陳明在卷。
六、綜合以上各節以析，本件告訴人於八十八年十一月初擬訂購賓士車，經被告戊○○、案外人鄧賜曦介紹而改向鼎盛公司訂車，斯時鼎盛公司營運尚屬正常，而告
    訴人想以較便宜之價格購入同型車，並已評估所應承擔之風險，而被告乙○○與
    告訴人簽約當時，鼎盛公司負責人陳明旺遭檢警約談，資金並遭檢方凍結，但被
    告乙○○並不知情，並未施用詐術，告訴人亦未因此陷於錯誤，難認被告二人主
    觀上有不法所有之意圖，核與刑法上詐欺取財罪之構成要件有間。此外，復查無
    其他積極證據足資證明被告乙○○、戊○○有何詐欺犯行，尚難僅憑告訴人片面
    之指訴而入被告二人於罪。本件應屬民事債務糾葛，告訴人宜循民事救濟程序解
    決。揆諸前揭說明，本件不能證明被告二人犯罪，自應諭知被告二人無罪之判決
    。
七、原審本同上之見解，判決被告乙○○、戊○○無罪，核無不合，公訴人因告訴人
    之請求，仍執前詞指摘原判決不當，為無理由，應予駁回。
據上論斷，應依刑事訴訟法第三百六十八條，判決如主文。
本案經檢察官曾忠己到庭執行職務。
中      華      民      國      九十一      年    六    月    二十八    日
                              臺灣高等法院刑事第六庭
                                  審判長法  官  陳  春  秋
                                        法  官  王  麗  莉
                                        法  官  徐  培  元
右正本證明與原本無異。
不得上訴。
                                        書記官  陳  建  邦
中      華      民      國     九十一   年    七        月      一      日
